【裁判字號】    97,訴緝,155
【裁判日期】    971107
【裁判案由】    組織犯罪防制條例等
【裁判全文】
臺灣臺北地方法院刑事判決             97年度訴緝字第155號
公  訴  人  臺灣臺北地方法院檢察署檢察官
被      告  己○○
選任辯護人  乙○○律師
上列被告因組織犯罪防制條例等案件，經檢察官提起公訴（87年
度偵字第16481號），本院判決如下：
    主  文
己○○無罪。
    理  由
一、公訴意旨略以：被告己○○於86年間，與張懿潔（業經本院
    89 年度訴字第765號判決無罪，上訴台灣高等法院以92年度
    上訴字第339號駁回確定）、劉震國、張素靜（以上二人本
    院通緝中）、鄭麗燕（檢察官另案處理中）、帥嶽峰、藍宗
    堯、高櫻娟（以上三人經本院88訴字第206號判決無罪後，
    經上訴台灣高等法院，95年度上訴字第955號刑事判決認定
    三人此部分均不成立犯罪確定），共同基於意圖為自己不法
    所有之概括犯意聯絡，由劉震國利用與不知情之夏發凡合組
    「菲凡國際展覽股份有限公司」之機會（下稱菲凡公司），
    劉震國自任顧問居幕後主導，張懿潔擔任會計，被告己○○
    負責徵員、行銷等外勤工作，連續在台北市○○路○段415號
    14 樓之3，以擴大營業增資發行新股為煙幕，而藉出售名下
    或所掌控人頭持股或獨立經銷權，或訛稱投資香港關係企業
    ，或公司擴大業務高薪徵才為餌，而誘使辛○○交付1335萬
    餘元，高玉樹、丙○○及庚○○各交付30萬元，丁○○交付
    80 萬元，戊○○及甲○○（已更名為林芳如）各交付60萬
    元。因認被告所為係犯刑法第339條第1項之詐欺取財罪嫌云
    云。
二、按犯罪事實應依證據認定之，無證據不得推定其犯罪事實；
    又不能證明被告犯罪者，應諭知無罪之判決；刑事訴訟法第
    154條第2項、第301條第1項分別定有明文。次按所謂證據，
    係指直接間接足以證明犯罪行為之一切證人、證物而言；且
    事實之認定，應憑證據，如未能發現相當證據，或證據不足
    以證明，自不能以推測或擬制之方法，以為裁判基礎，最高
    法院30年上字第128號、40年臺上字第86號判例均可資參考
    。再按認定不利於被告之事實，須依積極證據，苟積極證據
    不足為不利於被告事實之認定時，即應為有利於被告之認定
    ，更不必有何有利之證據，最高法院30年上字第816號判例
    意旨可資參照。另按刑事訴訟上證明之資料，無論其為直接
    或間接證據，均須達於通常一般之人均不致有所懷疑，而得
    確信其為真實之程度，始得據為有罪之認定，若其關於被告
    是否犯罪之證明未能達此程度，而有合理懷疑之存在，致使
    無從形成有罪之確信，根據「罪證有疑，利於被告」之證據
    法則，即不得遽為不利被告之認定，有最高法院76年度臺上
    字第4986號判例可稽。末按告訴人之告訴，係以使被告受刑
    事訴追為目的，是其陳述是否與事實相符，仍應調查其他證
    據以資審認，最高法院30年上字第816號、52年臺上字第
    1300號判例意旨可資參照。
二、公訴人以被告所為涉犯刑法第339條第1項之詐欺取財罪，無
    非以證人辛○○、丙○○、庚○○、丁○○、戊○○、林芳
    如等人證述為主要論據。訊據被告己○○固承稱於上開時地
    有任職於菲凡公司，惟堅決否認有檢察官所指之詐欺取財罪
    嫌。辯稱：伊也只是一般受僱人，受命處理公司業務，按月
    領取薪資而已，而且本案當初被起訴之共犯都被判無罪，不
    能證明菲凡公司有何詐財情事，即使有也與伊無關，伊與劉
    震國等人亦無何犯意聯絡云云。
三、經查：
  (一)被告一再辯稱僅係菲凡公司受僱人，且依共同被告張懿潔於
    本院89年度訴字第765號案件審理時所供：被告在公司好像
    是擔任業務單位的副總經理等語（見本院89年度訴字第765
    號卷一第129頁），證人丙○○於該案審理時所證：被告於
    公司擔任總監職位，總監負責新進人員的面試，及對客戶講
    解關於區域代理權之權利金相關事宜等語（見本院同上案卷
    二第112-113頁）；證人丁○○於該案審理時所證：被告在
    公司擔任副總，副總負責新進人員面試，並接著對其灌輸權
    利金的觀念。我與被告有見過面，但沒什麼接觸等語（見本
    院同上案卷二第112-113頁）；證人庚○○於該案審理時所
    證：我與被告在工作上比較少接觸，他是1個小組的負責人
    ，他的工作內容與鄭麗燕相同，即負責面試與說明權利金等
    語（見本院同上案卷二第112-113頁）。是被告辯稱在公司
    只是受僱人一節應為事實，惟尚難以被告有擔任面試新進人
    員之業務，及曾說明所謂「權利金」事宜，即推認被告與菲
    凡公司負責人或高層經營者有何犯意聯絡、行為分擔。
  (二)再本院依職權調取本院88訴字第206號，台灣高等法院95年
    度上訴字第955號刑事案卷（下稱他案），及本案（即被告
    通緝到案前之本院89年度訴字第765號案卷）相關證人證詞
    說明如下：
    (1)證人辛○○之證詞：
      證人辛○○於調查處陳稱：伊於86年11月間見報至奧蘭
        多公司應徵，經己○○說明遊說下，而加入該公司的關
        係企業菲凡公司為研究員，旋被帶往菲凡公司進行在職
        訓練，7天後，即昇任為菲凡公司副理，之後菲凡公司
        總監鄭麗燕為首者，積極的向伊遊說展覽公司遠景可期
        ，要伊投資30萬元，即可成為該公司獨立經銷商，因伊
        想獨立創業，故在86年12月間繳交30萬元予副總經理高
        櫻娟，伊亦因此被昇為副總經理，同時鄭麗燕向伊表示
        ，菲凡公司為擴大營業，將更名為華碩展覽公司，且將
        上市，遊說伊購買該公司股票，伊禁不起一再的吹噓，
        遂分別以240萬元、510萬元共計750萬元購買華碩公司
        股票，及27萬股之增資股權利，迄87年1月間，伊與王
        心怡、己○○、許素卿等4人赴香港參觀展覽會場，到
        香港後，與公司實際負責人劉震國、股東張懿潔、監察
        張素靜等人會合後，王心怡即藉口架許素卿返台，由劉
        震國不斷對伊洗腦、灌迷湯，誘使伊在訊息不明的情況
        下，又花了120萬元港幣（係返台後，由己○○陪同自
        臺北區中小企業銀行永春分行提款匯去香港）購買香港
        尚鴻公司股票。直到87年2月19日伊得知菲凡公司、華
        碩公司連房租都不願付，且華碩公司人去樓空，而該集
        團另設匯豐展覽公司、宏泰展覽公司，該等公司房租支
        票竟騙伊開支票支付，伊始知受騙。事後，伊有向高櫻
        娟查詢，高櫻娟表示華碩公司登記的負責人藍宗堯長住
        高雄，遲未決定華碩公司新址將設何處，再過一陣子就
        可以解決，要伊放心云云，顯為推卸之詞；而伊知道菲
        凡公司、奧蘭多公司、華碩公司、匯豐公司、尚鴻公司
        、宏泰公司之實際負責人為劉震國，其都在幕後掌控，
        幕前則由藍宗堯掛名擔任負責人，公司業務由高櫻娟、
        鄭麗燕、己○○等人承劉震國之命執行，張懿潔、張素
        靜則是劉震國之女友兼任董監事共同行騙。帥嶽峰原來
        也是公司股東，有實際參與遊說情形，後來86年12月媒
        體批露黑道侵入合法公司後，帥嶽峰就隱身幕後，將持
        股轉售給香港人黎瓊芳再轉售給伊，但不時與劉震國相
        聚等語（見他案他字第2862號偵卷第27至29頁）。
      證人辛○○於偵訊陳稱：86年11月間，伊看報紙應徵，
        是由韓宜蓁面試，伊有出現金30萬元購買經銷權，錢是
        交給高櫻娟，鄭麗燕、甲○○、戊○○都有遊說伊買，
        但實際上菲凡公司都沒有招攬展覽業務。後來又出現金
        750萬元購買華碩公司股票及增資股權利；又因劉震國
        、張素靜、己○○鼓吹，匯120萬元港幣到香港給菲凡
        公司香港人總經理莫志剛購買尚鴻公司股份等語（見他
        案第12756號偵卷第69頁至70頁背面）。
      證人辛○○於本院他案審理時證稱：伊於菲凡公司改成
        華碩公司時，共交付1335萬元給鄭麗燕，鄭麗燕再交付
        給高櫻娟。伊剛進公司時，有見過帥嶽峰，那時公司名
        稱是菲凡，伊還去過帥嶽峰別墅聚餐。在菲凡公司時，
        劉震國、鄭麗燕有一直鼓吹伊交30萬元出來；在帥嶽峰
        的別墅內，又分成很多小團體在鼓吹，伊被分到鄭麗燕
        這組，帥嶽峰雖然沒有向伊鼓吹，但有表示其投資得當
        ，才會有這麼好的別墅（見他案原審卷三第159至160頁
        ）。．．．伊於86年11月間至華碩公司應徵，是由韓宜
        蓁面試，叫伊當業務員，並發給伊青輔會的求職名單，
        想辦法勸說他們來上班。伊有交付240萬元給鄭麗燕，
        伊有聽己○○在講華碩公司的遠景。劉震國則擔任公司
        顧問，高櫻娟擔任會計，張素靜是劉震國的助理，藍宗
        堯是華碩公司董事長，伊支付的款項為：86年12月8日
        30 萬元（鄭麗燕遊說）、86年間240萬元（劉震國遊說
        ）、87年1月12日535萬元（劉震國、己○○、鄭麗燕遊
        說）、87年1月24日510萬元（劉震國、張懿潔、己○○
        遊說）。後來伊碰到夏發凡，夏發凡說這是怎麼樣的組
        織，伊又看到中時晚報、翡翠雜誌等的報導，伊就突然
        清醒離開等語（見他案原審卷二第101至112頁）。
      證人辛○○所指菲凡公司內職員張懿潔、帥嶽峰、藍宗
        堯、高櫻娟等人參與施用詐術行為，該部分業經台灣高
        等法院以92年上訴字第339號判決、95年上訴字第955號
        判決無罪確定，有各該刑事卷宗影本、判決書在卷可稽
        。參以證人辛○○亦自承擔任公司副總經理，其身為公
        司幹部，尚不知集團企業的違法行為，何能責怪亦借錢
        給公司的其他成員明知公司詐欺之手段？更何況，證人
        辛○○指訴戊○○、韓宜蓁、林芳如（原名甲○○）均
        有參與遊說的行為，而該等證人，檢察官均將之列為被
        害人，更足見本件曾參與遊說之人，縱為公司幹部，亦
        非必定知悉該企業集團之詐騙行為。本院參酌證人辛○
        ○上揭之證言，已對該等任職於菲凡等公司之員工，是
        否知悉公司詐騙之手段，而與劉震國基於共同之犯意聯
        絡行騙，已有合理的懷疑，基於無罪推定之原則，實難
        僅憑證人辛○○曾指訴被告己○○有遊說其繳錢，即推
        認被告有何共同詐欺之行為。
    (2)證人丙○○之證詞：
      證人丙○○於調查處陳稱：伊於86年10月間接獲菲凡公
        司的面試通知，到達該公司時，有100多人到場面試，
        先由劉震國對全體講解公司之制度、財力、福利及遠景
        等，再由鄭麗燕、己○○面試。伊上班後，鄭麗燕即積
        極向伊遊說購買權利金，隔沒幾天，鄭麗燕、張懿潔帶
        伊與其他的新進人員到汐止東方科學園區的新辦公室參
        觀，加強伊購買權利金之意願，然後到2樓帥嶽峰經營
        的咖啡廳，與中興銀行天母分行人員見面，由張懿潔等
        出具不實的薪資證明，由伊個人向該分行辦理貸款60萬
        元，後來核准之金額為30萬元，伊在張素靜陪同下取得
        該款後，依張素靜指示將其中25萬元匯到菲凡公司帳戶
        內，次日即與公司簽署獨立經銷合約書，並在86年11月
        10日聘伊為公司協理。惟事後無正事可辦，鄭麗燕遂將
        青輔會弄來的名單交給伊等，要伊等登報徵才，吸收下
        線經銷商賺取業績獎金，伊方知道被騙。據伊所知，帥
        嶽峰是菲凡公司的大股東，偶而會到公司，但未與伊有
        直接的接觸等語（見他案他字第2862號偵卷第54至56頁
        ）。
      證人丙○○於偵訊時陳稱：伊於86年10月間曾至菲凡公
        司應徵工作，有支付25萬元購買獨立經銷契約，公司並
        無實際經營業務，聽說香港、大陸有做業務，公司要求
        伊應徵一些人來加入，伊曾找了6人，但只有1人與伊簽
        約，與伊簽約之人亦支付了30萬元等語（見他案第1275
        6號偵卷第10頁背面至第11頁背面）。
      證人丙○○於他案本院審理時證稱：當時是己○○錄取
        伊入菲凡公司，伊有貸款25萬元購買權利金，是鄭麗燕
        叫伊買的，伊想賺錢就買了，公司交代要徵人來購買權
        利金，至於帥嶽峰僅聽過名字，對於菲凡公司決策者是
        何人，並不清楚等語（見他案原審卷四第214至215頁反
        面）。
      由證人丙○○上揭證言可知，其未曾提及被告對之有何
        施用詐術之行為，且對之遊說貸款用以購買權利金之人
        係鄭麗燕，亦與被告己○○無關，且其亦說明鄭麗燕對
        之有施用何詐術而使其陷於錯誤交付錢財。自亦不能以
        證人丙○○之證詞而為被告己○○不利之認定。
    (3)證人庚○○之證詞：
      證人庚○○於調查處陳稱：伊曾於86年10月初由鄭麗燕
        、己○○面試通過後進入菲凡公司擔任副理，負責對外
        招攬客戶，當時伊並不知公司之詐騙行為，11月初某日
        ，鄭麗燕遊說伊繳交30萬元可以取得獨立經銷商之資格
        ，伊表示沒有錢，張懿潔、張素靜遂陪同伊攜帶偽造之
        薪資證明，向中華銀行貸款30萬元，撥款後款項即由張
        素靜帶走，後來因為伊第2個月沒領到薪水，伊向公司
        反映，公司表示薪水只發1個月，第2個月以後不得領取
        ，伊才知道被騙，在伊離職前，向公司要求前述經銷商
        之加入須有書面合約，遂由高櫻娟出面，由伊等按照範
        本填寫聲明書，內容係公司保障前述經銷合約書內容仍
        有效等等，伊方離職等語（見他案他字第2862號偵卷第
        57至60頁）。
      證人庚○○於本案審理時證稱：伊是花30萬元買到副總
        的職務，伊與被告己○○在工作上比較少接觸（見本案
        89訴字第765號本院卷二第112至113頁）．．．伊去菲
        凡公司是鄭麗燕負責面試，之後鄭麗燕說如要抽傭金，
        要用錢買職位，所以帶伊去辦理30萬元的信用貸款，但
        只有領到1個月薪水，伊要離職時才知被騙了，劉震國
        是公司顧問，帥嶽峰伊不知道，藍宗堯是董事長，伊不
        知高櫻娟的職務等語（見本案89訴字第765號本院卷二
        第184至194頁）。
      依證人庚○○上開證言可知，其係由鄭麗燕遊說，方給
        付錢財購買權利金，並非被告己○○，對之遊說貸款用
        以購買權利金之人係鄭麗燕，與被告己○○無關，其在
        公司內與被告己○○無何接觸，自亦不能以證人庚○○
        之證詞而為被告己○○不利之認定。
    (4)證人丁○○之證詞：
      證人丁○○於調查處陳稱：伊於86年8月1日至菲凡公司
        應徵，由己○○面試。進入公司後，因伊先生陳柏樂剛
        辭去伊工作，故也將先生引進菲凡公司，嗣後鄭麗燕向
        伊先生表示，要成立一家專門銷售煙酒的鳴享公司，遊
        說伊夫婦入股，並稱購買80萬元之股票，將配送1萬股
        菲凡公司股票，致渠等陷於錯誤，由伊先生開立美國銀
        行80萬元現金支票交給鄭麗燕，至86年10月份，伊發現
        員工領薪水時，鄭麗燕會要求員工要領薪水必須購買職
        位，因此很多人就離職了，但伊因已經繳交80萬元，加
        上劉震國表示，再交12萬元就給伊當總經理，但伊不同
        意，遂離開該公司。伊均未拿到菲凡公司及鳴享公司股
        票，同時高櫻娟私下對伊說，伊購買的股份，是鄭麗燕
        移轉給伊的。就伊所知，當時菲凡集團實際負責人係劉
        震國，高櫻娟、己○○、鄭麗燕負責執行劉震國的命令
        ，另外股東藍宗堯、帥嶽峰經常在公司，但負責何業務
        伊不清楚等語（見他案他字第2682號偵卷第18至20頁）
        。
      證人丁○○於本院審理時證稱：是鄭麗燕說如要取得公
        司招攬權利需拿錢出來，伊就繳交80萬元權利金，公司
        給伊股票，公司實際上好像沒有在運作，當時劉震國是
        顧問，帥嶽峰伊沒有碰過，藍宗堯是總經理，高櫻娟是
        副總等語（見本案89訴字第765號本院卷二第117至125
        頁）
      依證人丁○○所述，遊說其投資之人係鄭麗燕、劉震國
        ，非被告己○○，足見被告對之未有何實施詐欺之客觀
        行為。至證人丁○○指稱當時菲凡集團實際負責人係劉
        震國，高櫻娟、己○○、鄭麗燕負責執行劉震國的命令
        ，藍宗堯、帥嶽峰經常在公司，是股東等語，惟高櫻娟
        、藍宗堯、帥嶽峰均已經法院判決無罪確定，且依證人
        丁○○所證，其繳交80萬元權利金一節與被告己○○並
        無關連，自亦不能以證人丁○○上開證詞即為被告己○
        ○不利之認定。
    (5)證人戊○○之證詞：
      證人戊○○於調查處陳稱：伊是在青輔會登記求職，86
        年10月間，菲凡公司通知伊去面試，經鄭麗燕面試錄取
        後，到公司任職，鄭麗燕即不斷遊說要伊繳交30 萬元
        權利金及購買公司股票，表示除可以取得獨立經銷商資
        格外，並可升任副總、協理等職，伊當時表示拿不出這
        麼多錢，公司即表示可以代辦貸款，伊當時沒考慮太多
        ，即配合鄭麗燕、高櫻娟、張素靜等人向中興商銀天母
        分行辦理60萬元之信貸，該筆貸款係由張素靜直接匯入
        公司，其中30萬元為權利金，30萬元為購買股票之股款
        ，嗣後即獲副總頭銜成為公司幕僚兼任企劃經理，但實
        際上僅作些行政支援工作，伊曾幾度請辭，但公司以要
        辦正式離職手續推托（有很多自行離職者，公司都會發
        存證信函表示追究法律責任），伊又考慮60萬元已投資
        進去，遂一直待下去，後來公司營運狀況越來越怪異，
        高階主管不再進公司，直到87年4月初，公司才授權高
        櫻娟批准伊辭呈等語（見他案他字第12756號偵卷第20
        至23頁)。
      證人戊○○於偵訊陳稱：伊在菲凡公司任職半年多，公
        司主要成員為劉震國、鄭麗燕、己○○、張懿潔，另一
        位藍董藍宗堯都是聽劉震國的指示行事。伊加入公司後
        ，劉震國及鄭麗燕叫伊買經銷權及公司股份，由公司幫
        伊辦理信用貸款60萬元，用以購買股份及經銷權。劉震
        國曾跟伊說，帥嶽峰原為菲凡公司的股東，後因長隆公
        司之關係，怕受影響，就將股份賣掉等語（見他案1275
        6號偵卷第56至58頁）。
      證人戊○○於本院審理時證稱：公司主要核心負責人是
        劉震國及鄭麗燕、己○○、張懿潔，是他們要伊去向中
        興銀行天母分行辦信用貸款60萬元，貸得款項並沒有經
        過伊手，伊不知是公司何人拿走，帥嶽峰沒有在公司出
        現過，藍宗堯有出現過等語（見本案89訴字第765號本
        院卷二第21至33頁）。
      依證人戊○○上開證言，其未指陳被告己○○對之有何
        施用詐術誘騙出資行為，對之面試及遊說出資之人均係
        鄭麗燕，被告對之未有何實施詐欺之客觀行為。且其所
        指訴之張懿潔、高櫻娟、藍宗堯、帥嶽峰等人均已經法
        院判決無罪確定，自亦不能以證人丁○○上開證詞即為
        被告己○○不利之認定。
    (6)證人林芳如（原名甲○○）之證詞：
      證人林芳如於調查處陳稱：伊在青輔會登記求職，於86
        年10月間菲凡公司以打電話要伊前往面試，後來鄭麗燕
        通知伊被錄用。但到該公司後，並無實質的業務處理，
        上班的前一、兩周，都只是在上課及蒐集市場資料，同
        年10月底，伊在未被告知的情況下，以不實的薪津資料
        向中興商銀天母分行貸款60萬元，並將其中30萬元，依
        張素靜的指示，交公司作經銷商權利金及購買股票之用
        ，始晉升為副總，並調為幕僚人員，處理員工薪資計算
        等相關人事行政業務，承辦人事業務時，都是高櫻娟將
        已製作好的在職證明書、薪津明細表交給伊，要伊簽辦
        給藍宗堯核可，但如劉震國不點頭，藍宗堯也不會隨便
        批核。迄伊離職87年4月15 日止，公司還欠伊3月半月
        的薪資。菲凡公司、華碩公司、匯豐等公司之登記負責
        人是藍宗堯，但實際負責人係劉震國。當初伊迷迷糊糊
        的進入公司，並繳交30 萬元，主要是當初公司排場及
        宣傳資料皆呈現大好遠景，完全沒考慮純屬騙局，等伊
        瞭解公司實際運作後，雖想即早抽身，但一來想到已投
        資30萬元，二來公司不斷發存證信函給自行離職者，伊
        在不懂法律，深怕會負擔法律責任，所以才撐到公司幾
        乎無人過問時，和戊○○最後離職，但期間伊未參與任
        何吸金或詐騙行為等語（見他案他字第12756號偵卷第
        34至37頁）。
      證人林芳如在他案本院審理時證稱：伊認識高櫻娟，因
        曾是同事，高櫻娟負責人事、行政的工作，伊有向一家
        銀行貸款60萬元，當初莫名奇妙就去貸款而拿到公司股
        票，買了股票才成為副總，公司老闆叫劉董，曾經見過
        帥嶽峰，但在何處見過不記得了（見他案本院卷四第
        165頁背面至第167頁）。
     證人林芳如並未證稱被告對之有何對其施用詐術之行為
       。對之面試及遊說出資之人均非被告己○○，足見被告
       對之未有何實施詐欺之客觀行為。且其所指訴之張懿潔
       、高櫻娟、藍宗堯、帥嶽峰等人均已經法院判決無罪確
       定，自亦不能以證人林芳如上開證詞即為被告己○○不
       利之認定。且就本案而言，證人林芳如亦成為證人辛○
       ○指訴為遊說其投資之人，已如前述，縱然被告在公司
       係依實際負責人劉震國之指示行事，亦難認對決策有何
       直接影響力，被告所辯只是受僱人領薪資而已等語，尚
       非完全無憑。
    (7)證人王心怡之證詞：
      證人王心怡於調查處陳稱：伊於85年10月進入發景保險
        代理人股份有限公司，87年1月劉震國找伊到菲凡公司
        擔任董事會秘書，後再因人事調整，伊被調到匯豐展覽
        公司擔任董事會秘書，至87年4月離職。菲凡公司於召
        幕新幹部後，會舉辦說明會，向員工說明外勤津貼管理
        辦法，員工並可透過推廣展覽賺取利潤，或自行加入成
        為經銷商，惟須繳交30萬元、20萬元、15萬元不等之權
        利金才可和公司簽訂獨立經銷商合約書，據伊所知公司
        經銷商有辛○○、張光永、戊○○、丙○○、林芳如等
        10餘人，要問公司財務管理人張懿潔比較清楚，公司收
        到權利金後，置於公司帳戶內支用，事後公司未實際營
        業，但也未將錢退予經銷商，至於錢的用途及去處，伊
        不清楚，但實際上能動用者，只有劉震國、藍宗堯而已
        。86年4月間劉震國以公司需要資金周轉為由，要伊向
        銀行貸款60萬元借予公司，伊遂同意辦理貸款，但迄今
        公司均未返還。菲凡公司之原負責人為夏發凡，後因夏
        某認識藍宗堯，想在展覽業務上拓展，故招來劉震國、
        帥嶽峰等人擔任股東兼顧問，此後公司之業務由此4人
        擬定、負責，例如前述經銷商業務，即是由該等任可後
        ，交予公司執行。張懿潔原係劉震國聘任至奧蘭多公司
        擔任董事會特別助理及企劃，86年10月間劉震國將張懿
        潔帶至菲凡公司擔任董事會特助，負責管理公司財務，
        後改組為華碩等公司，亦由張懿潔擔任財務。高櫻娟於
        86年5、6月間由劉震國帶至菲凡公司擔任董事會專門委
        員，照劉震國的規劃，高櫻娟乃是菲凡公司幕僚長，綜
        理全公司業務，後菲凡公司更名為華碩公司，登記負責
        人雖為藍宗堯，惟藍宗堯經常不在公司，總經理莫志剛
        又長期滯留香港，故公司實際決策者為高櫻娟，宏泰公
        司、匯豐公司亦同。伊從未從事詐欺之行為等語（見他
        案偵字第13036號偵卷第26至32頁背面）。
      證人王心怡於偵訊時陳稱：伊於85年10月間，在發景保
        險代理人公司上班，後來發景公司業務不好，劉震國就
        叫伊到菲凡公司任董事會秘書乙職，伊到菲凡公司後，
        只有設計薪資表格，交給楊忠芬、林芳如（原名甲○○
        ）使用，以辦理員工貸款，伊未出資，名義上有1萬股
        股份，後來夏發凡把他10%的股份轉讓給伊，改組成華
        碩公司後，伊的股份還是一樣，伊有擔任員工貸款的保
        證人，華碩公司人事部分由林芳如辦理等語（見他案第
        13036號偵卷第69頁正、反面），．．．（有無帶投資
        人至香港參觀發景公司）曾有1次，與藍及其夫人、辛
        ○○及他朋友許素卿、公司幕僚甲○○、戊○○、己○
        ○共8人等語（見本案偵字第16481號偵卷第66頁）。
      證人王心怡於他案本院審理時證稱：伊不知公司之實際
        決策者是誰，但是劉董他們都會開會，除了劉震國、藍
        宗堯，有時也會看到高櫻娟、業務部門己○○，其他就
        是儲備主管的人，帥嶽峰的部分伊真得不是很有印象，
        伊以前會說到帥嶽峰伊也不是很清楚，今天收到傳票也
        有寫帥嶽峰，但是伊回想很多事情想不起來。只記得是
        劉震國要伊當人頭去銀行貸款，高櫻娟並未參與，高櫻
        娟只有文件簽署時會經過她等語（見他案本院卷四第
        171 至173頁反面）。
      證人王心怡於他案上訴審審理時證稱：伊在86年底或87
        年初至菲凡公司擔任董事會祕書，負責聯繫、接電話、
        打字，大都是劉震國交待伊做，劉震並負責訓練儲備幹
        部，伊離職時高櫻娟是菲凡公司副總經理，批准伊離婚
        ，她在管行政，張素靜管財務，伊只知道菲凡公司有訓
        練幹部去接洽廠商來參與展覽業務。伊對帥嶽峰沒有什
        麼印象，伊在調查處時看到傳票上有帥嶽峰的名字，伊
        就一直回想他到底是誰，還是沒有什麼印象，伊為何會
        在調查處說他有參與經銷商招攬業務，因時間很久伊不
        記得了。伊只有在公司看過藍宗堯，但伊不知他擔任何
        職務，伊向銀行貸款60萬元是交給張素靜等語（見他案
        上訴審卷第167至170頁）。
      自證人王心怡上開證言可知，被告己○○在公司內之地
        位亦未必高於辛○○、張懿潔等其他人，其主要是聽命
        於劉震國行事，未必與每一位員工接觸而均遊說入股，
        審酌其角色，尚難認其對於劉震國利用渠等施行詐騙之
        事定有犯意聯絡。
    (8)證人夏發凡之證詞：
      證人即告訴人夏發凡調查處指陳：86年5月間，伊經盧
        碧蓉之介紹認識劉震國，劉表示有興趣投資展覽方面業
        務，願與伊合組公司擴大經營，伊當時被劉震國的派頭
        給唬住，誤以為其係大財團負責人，始不疑有他，同意
        共同增資，將伊原有的菲凡公司由原先500萬元資本額
        ，增資至3000萬元成立菲凡展覽公司，當時約定伊和劉
        震國各占一半的股份，惟劉震國僅以公司名義承租豪華
        辦公室外，並未實際出資，後來又向伊表示，公司欠缺
        營運資金，渠可以找帥嶽峰拿錢投資，但須給他4分之1
        股份，伊為了公司前途著想，遂應允所請。惟帥嶽峰入
        公司後，亦未實際出資，反而棄公司本業不顧，以招募
        員工吸收權利金等手法吸金，伊認為不妥，逐漸淡出，
        但劉震國、帥嶽峰仍以伊為菲凡公司董事長名義辦理增
        資，並將公司更名為菲凡展覽公司繼續行騙。而增資作
        業由高櫻娟及某蔡姓會計師負責辦理，當初伊尚未退出
        公司，係高櫻娟陪伊至聯邦商業銀行南京東路分行開戶
        作增資專戶，然後由蔡姓會計師負責調了2500萬元，於
        辦理完增資手續後，即返還該會計師，並未留在公司，
        至於股東劉震國、帥嶽峰、黎瓊芳、王心怡、藍宗堯、
        蔡文靜、鄭麗燕、己○○、董孝君、帥式華、帥巧娟、
        張懿潔、劉中正、蘇梅香、張素靜、高櫻娟、丁○○、
        李雲雁、陳火炎、謝陳圓妹等人，均無實際出資等語（
        見他案第13036號偵卷第18至20頁）。
      證人夏發凡於偵查中指陳：伊所經營的菲凡公司，原資
        本額為500萬元，後來劉震國說要擴大公司營業，他要
        出資，資本額增為3000萬元，伊與劉震國各占2分之1的
        股份，但之後劉震國並無實際出資。帥嶽峰係劉震國介
        紹的，他說帥嶽峰對公司會有很大幫助，他要伊將2 分
        之1的股份轉讓給帥嶽峰，伊有同意，帥嶽峰即成為公
        司董事。但劉震國、帥嶽峰根本不懂展覽，而以菲凡展
        覽公司的名義，去招攬員工，要員工繳錢購買權利金，
        伊發現問題後，就向調查局自首等語（見他案12756 號
        偵卷第67至69頁）。
      依證人夏發凡上開證言，係指稱劉震國如何詐騙合資開
        設展覽公司，但劉震國並未出資，竟以菲凡公司的名義
        招攬員工，販售權利金等情，其未曾陳稱被告與渠等有
        何犯意聯絡，尚難僅因被告有在公司任職，即推認被告
        有與劉震國共同詐欺之犯意。
  (三)至高玉樹部分，經查本案及他案之全案卷證均未見有關於高
    玉樹之指述，檢察官就此部分事實並未提出足夠證據能證明
    被告對高玉樹有何施詐犯行。復參酌上開證人之證言，大部
    分均非因被告遊說而入股，或被告係基於公司員工之立場而
    曾說明權利金一事，然僅能認定被告係聽命當時之負責人劉
    震國而行事，尚難證明被告與劉震國或菲凡公司其他有決策
    力之人有何犯意聯絡、行為分擔。綜上所述，被告所辯只是
    受僱人，沒有詐騙辛○○等人等語，尚可採信。
五、此外，復查無其他積極證據證明被告有公訴人所指之共同詐
    欺之犯行，自屬不能證明，應為被告無罪之諭知。
據上論斷，應依刑事訴訟法第301條第1項前段，判決如主文。
本案經檢察官許鈺茹到庭執行職務
中    華    民    國    97    年    11    月    7    日
                  刑事第十五庭  審判長法  官  廖紋妤
                                      法  官  江俊彥
                                      法  官  孫惠琳
上正本證明與原本無異。
如不服本判決，應於判決送達後10日內向本院提出上訴狀（應抄
附繕本）。告訴人或被害人如對於本判決不服者，應具備理由請
求檢察官上訴，其上訴期間之計算係以檢察官收受判決正本之日
期為準。
                                      書記官  郭錦賢
中    華    民    國    97    年    11    月    7    日


司法院資訊處製作；財團法人民間司法改革基金會備份。
